【裁判字號】    97,上訴,5456
【裁判日期】    980115
【裁判案由】    違反商業會計法等
【裁判全文】
臺灣高等法院刑事判決                97年度上訴字第5456號
上  訴  人  臺灣臺北地方法院檢察署檢察官
被      告  甲○○  54歲（民國43年9月27日生）
                    原住臺南市安南區○○○街12號
上列上訴人因被告違反商業會計法等案件，不服臺灣臺北地方法
院97年度訴字第961 號，中華民國97年10月31日第一審判決（聲
請簡易判決處刑案號：臺灣臺北地方法院檢察署95年度偵字第11
46號），提起上訴，本院判決如下：
    主  文
原判決關於逃漏稅捐罪無罪部分撤銷。
甲○○公司負責人，為納稅義務人，以不正當方法逃漏稅捐，處
有期徒刑參月，如易科罰金，以銀元參佰元即新臺幣玖佰元折算
壹日，減為有期徒刑壹月又拾伍日，如易科罰金，以銀元參佰元
即新臺幣玖佰元折算壹日。
其他上訴駁回。
    事  實
一、甲○○係址設臺北市○○區○○路3 段162 之25號6 樓「金
    鋼營造股份有限公司」（以下簡稱：金鋼公司）之負責人。
    其明知乾帝企業有限公司（以下簡稱：乾帝公司）、軒敏工
    程有限公司（以下簡稱：軒敏公司）、曠達科技有限公司（
    以下簡稱：曠達公司），與金鋼公司在民國（下同）91年9
    月起至同年10月底止間，並無實際交易之事實，在未有實際
    進貨情況下，由王金科（檢察官另案偵查中）提供乾帝、軒
    敏、曠達公司所開立之如附表所示之發票共27張，合計新臺
    幣（下同）2,625 萬元，作為金鋼公司之進項憑證，並於向
    財政部臺北市國稅局申報該公司91年9 月、10份當期營業稅
    時，用以扣抵進項稅額，而逃漏金鋼公司，91年9 月、10月
    份之營業稅，共計131 萬2,500 元（逃漏營業稅額係以當期
    不實統一發票營業稅額合計計算）。
二、案經財政部臺北市國稅局移送臺灣臺北地方法院檢察署檢察
    官偵查聲請簡易判決處刑。
    理  由
壹、程序方面：
    按被告以外之人於審判外之陳述，雖不符刑事訴訟法第159
    條之1 至第159 條之4 之規定，而經當事人於審判程序同意
    作為證據，法院審酌該言詞陳述或書面陳述作成時之情況，
    認為適當者，亦得為證據；當事人、代理人或辯護人於法院
    調查證據時，知有刑事訴訟法第159 條第1 項不得為證據之
    情形，而未於言詞辯論終結前聲明異議者，視為有前項之同
    意，刑事訴訟法第159 條之1 、第159 條之5 第1 項、第2
    項分別定有明文。經查，本判決下列所引用之被告以外之人
    於審判外之陳述或非供述證據，檢察官、被告於本院言詞辯
    論終結前均未聲明異議，本院審酌上開證據資料製作時較無
    人情施壓或干擾，亦無不當取供，及證明力明顯過低之瑕疵
    ，認以之作為證據應屬適當，故揆諸前開規定，認前揭證據
    資料有證據能力。
貳、實體方面（撤銷改判部分）：
一、訊據被告甲○○矢口否認有何違反稅捐稽徵法第47條之逃漏
    稅捐之犯行，辯稱：該乾帝公司開立給金鋼公司之不實統一
    發票，係王金科所提供，說明可以幫公司辦理上市、上櫃，
    伊有查詢乾帝、軒敏、曠達等公司之資料，本件係遭王金科
    所詐騙云云。經查：
（一）被告甲○○自91年7 月1 日起，擔任金鋼公司之負責人，
      直至該公司結束營業為止等情，迭為被告所是認，並有臺
      北市政府94年3 月15日府建商字第09406920600 號函及所
      附之金鋼營造股份有限公司變更登記表附卷可稽（見外放
      卷之財政部臺北市國稅局查緝案件稽查報告書），堪信為
      真實。
（二）又金鋼公司持乾帝、軒敏、曠達等公司所開立91年9 月、
      10月間之發票共27張，合計2,630 萬元（如附表所示），
      作為金鋼公司之進項憑證，並據以申報營業稅等情，為被
      告所是認（見原審卷第15頁反面、第16頁反面、第47頁至
      第48頁）。另依卷附之財政部臺北市國稅局95年6 月12日
      財稅審三字第0950236949號函所附查緝清單所示，金鋼公
      司確有持乾帝公司91年9 月、10月間開立之5 紙發票（共
      計450 萬元，稅額22萬5,000 元）、軒敏公司91年9 月、
      10月間開立之19紙發票（共計1,730 萬元，稅額86萬5,00
      0 元）、曠達公司91年9 月、10月間開立之3 紙發票（共
      計445 萬元，稅額22萬2,500 元），作為金鋼公司之進項
      憑證，並據以申報當期營業稅等事實，亦有財政部臺北市
      國稅局95年6 月12日財稅審三字第0950236949號函、查緝
      清單等附件在卷佐（見偵查卷第115 頁、第118 頁至第11
      9 頁），亦堪信為真實。再財政部臺北市國稅局大安分局
      因金鋼公司所持前開軒敏公司91年9 月、10月間開立之19
      紙發票虛報進項稅額等情，依加值型及非加值型營業稅法
      第51條第5 款之規定，按金剛公司所漏稅額（86萬5,000
      元）裁處金鋼公司7 倍罰鍰（605 萬5,000 元）一節，亦
      有財政部臺北市國稅局大安分局處分書附卷可稽（見偵查
      卷第96頁）。此外，復有財政部臺北市國稅局查緝案件稽
      查報告書、專案申請調檔統一發票查核清單及金鋼公司之
      91年10月份營業人銷售額與金剛公司稅額申報書（見外放
      卷之財政部臺北市國稅局查緝案件稽查報告書）、軒敏公
      司開立予金鋼公司之91年度9 月、10月份之統一發票18張
      之影本（見偵查卷第70頁至第76頁）等件附卷可資佐證。
      即被告於偵查中亦供承：伊知道與乾帝公司、軒敏公司、
      曠達公司有發票往來，但並未接到上開公司付款通知，故
      無開立支票給該公司等語（見偵查卷第58頁），顯見金鋼
      公司與乾帝、軒敏、曠達等3 家公司間，並無實際交易甚
      明。準此，被告身為金鋼公司之負責人，而金鋼公司確有
      持前開乾帝等公司所開立如附表所示之不實發票，向財政
      部臺北市國稅局申報該公司91年9 月、10月當期之營業稅
      ，用以扣扺進項稅額，而逃漏金鋼公司91年9 月、10月份
      之營業稅，共計131 萬2,500 元之事實，亦堪信為真實。
（三）被告雖辯稱：金鋼公司持前開統一發票申報營業稅，係遭
      王金科詐騙所致，該公司並有查詢乾帝、軒敏、曠達等公
      司之資料云云。惟被告身為公司負責人，對於金鋼公司是
      否與乾帝、軒敏、曠達等公司有業務往來，自應知之甚詳
      ，若非金鋼公司與乾帝、軒敏、曠達等公司根本無生意往
      來，何有於收受上開公司統一發票後，尚須請人查詢該公
      司等相關資料，益徵被告對於金鋼公司持前揭等公司所開
      立不實之統一發票用以扣抵進項稅額，而逃漏營業稅之情
      ，應知之甚詳。況如後述，本件犯罪之主體為金鋼公司，
      依稅捐稽徵法第47條之規定，為公司負責人之被告，係因
      轉嫁之原理而負擔刑責，被告縱無故意，但如該犯罪主體
      金鋼公司之行為，違反同法第41條之規定，被告仍應受處
      罰，被告此部分所辯，仍無據為有利於其之認定。
（四）又稅捐稽徵法第41條所稱納稅義務人以詐術或其他不正當
      方法逃漏稅捐者，祇須納稅義務人以詐術或其他不正當方
      法逃漏任何稅捐，即應適用，不以其營業之盈虧，是否達
      於課徵營利事業所得稅起徵點為其適用之標準（最高法院
      71年度台上字第1143號判決可資參照）。準此，本件金鋼
      公司與乾帝、軒敏、曠達公司，並無實際交易，在未有實
      際進貨情況下，而以乾帝、軒敏、曠達公司所開立之如附
      表所示之發票作為進項憑證，並於向財政部臺北市國稅局
      申報當期營業稅，用以扣抵進項稅額，即已產生逃漏稅之
      結果，而符合稅捐稽徵法第41條之逃漏納稅罪，自不得以
      金剛公司同期之總進項金額扣除不實之進項金額後，尚有
      餘額可供下期扣抵銷項稅額，即認無逃漏稅捐之事實，至
      為明確。
（五）綜上所述，本件事證明確，被告犯行洵堪認定，應依法論
      科。
二、按稅捐稽徵法第41條之罪，依同法第47條第1 款規定，係將
    納稅義務人為公司組織之刑事責任，基於刑事政策之考量，
    於其應處徒刑範圍內，轉嫁於公司之負責人。被告身為金鋼
    公司負責人，金剛公司為納稅義務人，以如附表所示不實之
    統一發票作為進項憑證以扣抵91年9 月、10月份之銷項稅額
    ，以此申報而逃漏營業稅共計131 萬2,500 元，應成立稅捐
    稽徵法第41條之逃漏稅捐罪，依同法第47條第1 款之規定，
    並應轉嫁於被告。是核被告對於金鋼公司違反稅捐稽徵法第
    第41條之逃漏稅捐罪，應依同法第47條第1 款之規定處以有
    期徒刑。再本件金鋼公司雖持乾帝、軒敏、曠達等3 家公司
    開立不實之統一發票向該管稅捐機關虛報進項稅額，雖其所
    申報係91年9 月、10月份之營業稅，惟按營業人除本法另有
    規定外，不論有無銷售額，應以每二月為一期，於次期開始
    15日內，填具規定格式之申報書，檢附退抵稅款及其他有關
    文件，向主管稽徵機關申報銷售額、應納或溢付營業稅額；
    其有應納營業稅額者，應先向公庫繳納後，檢同繳納收據一
    併申報，加值型及非加值型營業稅法第35條第1 項定有明文
    ，本件並無跡證顯示金鋼公司有多次申報之事實，依基於「
    罪疑利益歸於被告」原則，自應認金鋼公司僅有1 次申報之
    事實，自僅成立1 個稅捐稽徵法第41條逃漏稅捐罪，附此敘
    明。另按稅捐稽徵法第47條第1 款之規定，係將納稅義務人
    之公司之責任，基於刑事政策之考慮，於其應處徒刑範圍內
    ，轉嫁於公司之負責人，故此情形而受罰之公司法規定之公
    司負責人，乃屬於「代罰」之性質，其既非逃漏稅捐之納稅
    義務人，當無所謂基於概括犯意逃漏稅捐，亦無所謂與他人
    有逃漏稅捐之犯意聯絡及行為分擔之可言。又修正前刑法第
    55條所謂之牽連犯，必須二個以上之行為有方法與結果之關
    係，始足構成，亦即必須以犯一罪之方法行為犯他罪，或以
    犯一罪之結果行為犯他罪，方得成立牽連關係，公司負責人
    既非逃漏稅捐之納稅義務人，其僅係代罰而已，公司以不正
    當方法逃漏稅捐，縱由該公司負責人或其他有權代表公司之
    自然人代表公司為之，究非屬於公司負責人本身之犯罪行為
    ，自與該公司負責人之其他犯罪行為間，無方法結果之牽連
    關係可言。而公司為法人，既不具有犯罪能力，自無犯意，
    其於稅捐稽徵法充其量僅係受罰主體，尤無所謂概括犯意與
    犯意聯絡之存在，故公司以不正當方法逃漏稅捐，當不可能
    成立連續犯與共犯，該公司負責人因而代罰，亦不應成立連
    續犯與共犯（最高法院84年度台上字第5391號判決同此意旨
    ）。是公訴人認被告與王金科彼此間成立共同正犯，並係基
    於概括犯意而為前揭行為云云，自有誤會。再聲請簡易判決
    處刑書雖誤認被告所為係稅捐稽徵法第41條之逃漏稅捐罪，
    惟於聲請書之犯罪事實已敘明被告為金鋼公司負責人，而金
    鋼公司以乾帝公司之發票作為進項憑證逃漏稅捐之事實，自
    不得謂此部分未經聲請簡易判決處刑，亦併此敘明。
三、原審未經詳查，以被告雖為金鋼公司之負責人，但並非金鋼
    公司營業稅之納稅義務人，因納稅義務人為公司，其所觸犯
    稅捐稽徵法第41條之罪之犯罪或受罰主體，仍為公司，而以
    聲請簡易判決處刑意旨認被告係犯稅捐稽徵法第41條之罪；
    且金剛公司同期之總進項金額扣除不實之進項金額後，尚有
    餘額可供下期扣抵銷項稅額（原判決所認金鋼公司之銷項金
    額與進項金額，應已混淆），自不構成稅捐稽徵法第41條逃
    漏稅捐罪，亦無從依同法第47條轉嫁處罰被告，而諭知被告
    無罪之判決，自有不合。檢察官執此提起本件上訴，為有理
    由，自應由本院將原判決關於逃漏稅捐罪無罪部分予以撤銷
    改判。爰審酌被告之素行、生活狀況、智識程度，金剛公司
    逃漏稅捐之情節，與被告犯罪後之態度等一切情狀，量處如
    主文第2 項所示之刑。又中華民國96年罪犯減刑條例業於96
    年7 月4 日經總統公布，並於同年月16日施行，被告係於96
    年4 月24日以前犯罪，符合該條例第2 條第1 項第3 款之規
    定，爰依該條例減其宣告刑2 分之1 。又被告行為後，刑法
    第41條關於易科罰金之規定業於94年2 月2 日修正公布，95
    年7 月1 日起施行。依修正後刑法第2 條第1 項規定，行為
    後法律有變更者，適用行為時之法律，但行為後之法律有利
    於行為人者，適用最有利於行為人之法律。依修正前罰金罰
    鍰提高標準條例第2 條前段（現已刪除）規定，就其原定數
    額提高為100 倍折算1 日，即被告行為時之易科罰金折算標
    準，以銀元300 元即新台幣900 元折算1 日，然修正後之刑
    法第41條第1 項前段則規定「犯最重本刑為5 年以下有期徒
    刑以下之刑之罪，而受6 個月以下有期徒刑或拘役之宣告者
    ，得以新臺幣1,000 元、2,000 元或3,000 元折算1 日，易
    科罰金。」比較修正前後易科罰金之折算標準，以修正前規
    定較有利於被告，爰依修正前刑法第41條第1 項之規定諭知
    易科罰金之折算標準。
參、實體方面（上訴駁回部分）：
一、聲請簡易判決處刑書意旨另以：被告甲○○擔任金鋼公司負
    責人，以申報營業稅為其附隨業務，其明知該公司與乾帝公
    司、軒敏公司、曠達公司，在91年間並無實際交易之事實，
    竟與王金科共同基於行使業務登載不實文書之犯意聯絡，在
    未有實際進貨情況下，由真實姓名年籍均不詳之人提供乾帝
    、軒敏、曠達公司所開立之如附表所示之發票27張，計2625
    萬元，作為金鋼公司之進項憑證，由渠等在業務上作成之91
    年度營業稅申報書上虛列為進項成本。因認被告此部分所為
    另犯刑法第216 條、第215 條之行使業務登載不實文書罪嫌
    等語。
二、按被告未經審判證明有罪確定前，推定其為無罪。犯罪事實
    應依證據認定之，無證據不得認定犯罪事實，又不能證明被
    告犯罪者，應諭知無罪之判決，刑事訴訟法第154 條、第30
    1 條第1 項前段分別定有明文。又認定犯罪事實所憑之證據
    ，雖不以直接證據為限，間接證據亦包括在內，然而無論直
    接證據或間接證據，其為訴訟上之證明，須於通常一般之人
    均不致有所懷疑，而得確信其為真實之程度者，始得據為有
    罪之認定，倘其證明尚未達到此一程度，有合理之懷疑存在
    而無從使事實審法院得有罪之確信時，即應由法院為諭知被
    告無罪之判決，最高法院76年臺上字第4986號判例可資參照
    。又按刑事訴訟法第161 條已於91年2 月8 日修正公布，其
    第1 項規定：檢察官就被告犯罪事實，應負舉證責任，並指
    出證明之方法。因此，檢察官對於起訴之犯罪事實，應負提
    出證據及說服之實質舉證責任。倘其所提出之證據，不足為
    被告有罪之積極證明，或其指出證明之方法，無從說服法院
    以形成被告有罪之心證，基於無罪推定之原則，自應為被告
    無罪判決之諭知，最高法院92年台上字第128 號判例參照。
三、訊據被告固坦承為金鋼公司之負責人，及該公司有持乾帝、
    軒敏、曠達等公司所開立之如附表所示之發票27張，計2625
    萬元，作為金鋼公司之進項憑證並據以申報營業稅等情不諱
    ，惟亦堅詞否認有何行使業務登載不實文書之犯行。
四、按刑法第215 條所謂業務上登載不實之文書，乃指基於業務
    關係，明知為不實之事項，而登載於其等業務上作成之文書
    而言。公司、行號向稅捐稽徵機關申報營業稅，係履行其公
    法上之義務，並非業務行為。又營業人銷售額與稅額申報書
    ，係公司、行號每2 月向稅捐稽徵機關申報當期之銷售額與
    稅額之申報書，並非證明會計事項發生之會計憑證（最高法
    院84年度台上字第5999號判決、95年度台上字第1477號判決
    亦同此意旨）。是營業人於每2 月製作營業人銷售額與稅額
    申報書暨申報行為，縱係依據不實之統一發票而製作，自不
    另構成刑法第216 條、第215 條之行使業務登載不實文書罪
    。經查，金鋼公司與乾帝、軒敏、曠達等公司間，在91年9
    月、10月間並無實際之銷貨或提供勞務之營業行為，惟其收
    受乾帝、軒敏、曠達等公司分別開立之如附表所示不實統一
    發票，並據以製作營業人銷售額與稅額申報書申報扣抵該公
    司之銷項營業稅等情，已如前述，復有財政部臺北市國稅局
    查緝案件稽查報告書、專案申請調檔統一發票查核清單及金
    鋼公司之91年10月份營業人銷售額與稅額申報書等件（見外
    附卷）在卷可稽。然承前所述，金鋼公司製作營業人銷售額
    與稅額申報書向稅捐稽徵機關申報，係金鋼公司向稅捐稽徵
    機關履行其公法上之義務，並非其業務行為。是縱被告確有
    自行或指示下屬依據不實上開統一發票而製作營業人銷售額
    與稅額申報書，並持之向稅捐稽徵機關申報當期之銷售額與
    稅額，惟其所執行者仍係金鋼公司公法上之報稅義務，揆諸
    前揭說明，被告亦不成立刑法第216 條、第215 條之行使業
    務登載不實文書罪名，自應為被告無罪之諭知。
五、原審認被告此部分不能證明犯罪，而為被告無罪判決之諭知
    ，其認事用法，並無違誤。檢察官上訴意旨，以被告係金鋼
    公司負責人，代表金鋼公司製作營業人銷售額與稅額申報書
    向稅捐稽徵機關申報，在金鋼公司與稅捐稽徵機關間而言，
    金鋼公司係向稅捐稽徵機關履行其公法上之義務，然在金鋼
    公司與公司負責人即被告間，被告填製營業人銷售額與稅額
    申報書，則為履行被告與金鋼公司間之業務關係，原審判決
    片面認為銷售額與稅額申報書之公法上關係，而忽視被告與
    金鋼公司間之業務關係之存在，並非妥適云云，認被告仍成
    立刑法第216 條、第215 條之行使業務登載不實文書罪，自
    有誤會，此部分上訴，並無理由，應駁回之。
據上論斷，應依刑事訴訟法第368 條、第369 條第1 項前段、第
364 條、第299 條第1 項前段，稅捐稽徵法第41條、第47條第1
款，刑法第2 條第1 項前段、第11條前段，修正前刑法第41條第
1 項，修正前罰金罰鍰提高標準條例第2 條，現行法規所定貨幣
單位折算新臺幣條例第2 條，中華民國96年罪犯減刑條例第2 條
第1 項第3 款、第7 條，判決如主文。
本案經檢察官李良忠到庭執行職務。
中    華    民    國    98    年    1     月    15    日
                  刑事第三庭審判長法  官  蔡秀雄
                                  法  官  許文章
                                  法  官  謝靜恒
以上正本證明與原本無異。
如不服本判決，應於收受送達後10日內向本院提出上訴書狀，其
未敘述上訴之理由者並得於提起上訴後10日內向本院補提理由書
（均須按他造當事人之人數附繕本）「切勿逕送上級法院」。
                                  書記官  陳珮茹
中    華    民    國    98    年    1     月    15    日
附錄：本案論罪科刑法條全文
稅捐稽徵法第41條
納稅義務人以詐術或其他不正當方法逃漏稅捐者，處5年以下有
期徒刑、拘役或科或併科新台幣6萬元以下罰金。
稅捐稽徵法第47條
本法關於納稅義務人、扣繳義務人及代徵人應處徒刑之規定，於
左列之人適用之：
一  公司法規定之公司負責人。
二  民法或其他法律規定對外代表法人之董事或理事。
三  商業登記法規定之商業負責人。
四  其他非法人團體之代表人或管理人
附表（金鋼公司所取得之不實進項統一發票）:
┌──┬────────┬────────┬─────┐
│編號│取得不實發票之營│發票時間及編號  │發票金額  │
│    │業人即納稅義務人│                │（新臺幣）│
├──┼────────┼────────┼─────┤
│1   │乾帝企業有限公司│91/10 PW00000000│900,000   │
│    │                │91/10 PW00000000│900,000   │
│    │                │91/10 PW00000000│900,000   │
│    │                │91/10 PW00000000│900,000   │
│    │                │91/10 PW00000000│900,000   │
├──┼────────┼────────┼─────┤
│2   │軒敏工程有限公司│91/09 PY00000000│900,000   │
│    │                │91/09 PY00000000│900,000   │
│    │                │91/09 PY00000000│900,000   │
│    │                │91/09 PY00000000│900,000   │
│    │                │91/09 PY00000000│900,000   │
│    │                │91/09 PY00000000│900,000   │
│    │                │91/09 PY00000000│900,000   │
│    │                │91/09 PY00000000│900,000   │
│    │                │91/10 PY00000000│900,000   │
│    │                │91/10 PY00000000│900,000   │
│    │                │91/10 PY00000000│900,000   │
│    │                │91/10 PY00000000│900,000   │
│    │                │91/10 PY00000000│900,000   │
│    │                │91/10 PY00000000│900,000   │
│    │                │91/10 PY00000000│900,000   │
│    │                │91/10 PY00000000│900,000   │
│    │                │91/10 PY00000000│900,000   │
│    │                │91/10 PY00000000│900,000   │
│    │                │91/10 PY00000000│900,000   │
├──┼────────┼────────┼─────┤
│3   │曠達科技有限公司│91/09 PY00000000│1,450,000 │
│    │                │91/09 PY00000000│1,250,000 │
│    │                │91/09 PY00000000│1,750,000 │
└──┴────────┴────────┴─────┘


司法院資訊處製作；財團法人民間司法改革基金會備份。
